臺灣高等法院臺中分院民事判決　　　　99年度上易字第471號
上　訴　人　林來添
訴訟代理人　林長溪
被 上 訴人　林朝課　　南投縣.
訴訟代理人　蘇勝嘉律師
被 上 訴人　邱阿時
　　　　　　邱秀勤
　　　　　　邱樹枝
　　　　　　邱琦涵
　　　　　　譚代喜即譚蔡美江之.
　　　　　　譚永貞即譚蔡美江之.
　　　　　　譚永順即譚蔡美江之.
　　　　　　譚麗即譚蔡美江之.
　　　　　　譚永康即譚蔡美江之.
上列當事人間請求分割共有物事件，上訴人對於民國99年10月5
日臺灣南投地方法院99年度訴字第70號第一審判決提起上訴，本
院於100年6月28日言詞辯論終結，判決如下：
    主      文
原判決主文第二、三項及訴訟費用之裁判均廢棄。
兩造共有坐落南投縣鹿谷鄉○○段五○四地號、地目建、面積二
三八點四六平方公尺土地；同段五○五地號、地目建、面積二八
九點七二平方公尺土地；同段五一八地號、地目建、面積三九點
八二平方公尺土地及同段五一九地號、地目建、面積一二○點九
六平方公尺土地應予合併分割，分割方法如附圖所示，其中編號
甲面積二二九點六五平方公尺歸被上訴人邱阿時、邱秀勤、邱樹
枝、邱琦涵、譚代喜、譚永貞、譚永順、譚麗、譚永康共同取
得，保持公同共有；編號乙面積三○六點二一平方公尺歸被上訴
人林朝課取得；編號丙面積一五三點一平方公尺歸上訴人取得。
兩造應付或應受補償金錢如附表一所示。
第一、二審兩造應負擔之訴訟費用如附表二所示。
    事實及理由
甲、程序方面：
一、按當事人死亡者，訴訟程序在有繼承人、遺產管理人或其他
    依法令應續行訴訟之人承受其訴訟以前當然停止；第168條
    至第172條及前條所定之承受訴訟人，於得為承受時，應即
    為承受之聲明。他造當事人，亦得聲明承受訴訟；聲明承受
    訴訟，應提出書狀於受訴法院，由法院送達於他造；當事人
    不聲明承受訴訟時，法院亦得依職權，以裁定命其續行訴訟
    。民事訴訟法第168條、第175條、第176條、第178條分別定
    有明文。本件被上訴人譚代喜、譚永貞、譚永順、譚麗、
    譚永康（下稱譚代喜等5人）之被繼承人譚蔡美江於上訴人
    起訴後之民國（下同）98年4月3日死亡，被上訴人譚代喜等
    5人為譚蔡美江之繼承人，有除戶謄本、戶籍謄本及繼承系
    統表等件在卷可證（原審卷第7至21頁），而上訴人雖曾於
    原審法院審理中之99年1月29日提出民事準備書(二)狀聲明
    由被上訴人譚代喜等5人承受訴訟（原審卷第112頁），惟譚
    代喜等5人未提出聲明承受訴訟狀，嗣由原審法院於99年3月
    3日依職權以裁定命被上訴人譚代喜等5人為譚蔡美江之承受
    訴訟人，續行訴訟（原審卷第150頁）。
二、被上訴人邱秀勤、邱樹枝、邱琦涵、譚代喜、譚永順、譚
    麗均經合法通知，未於最後言詞辯論期日到場，核無民事訴
    訟法第386條各款所列情形，爰依被上訴人聲請，由其一造
    辯論而為判決。
三、被上訴人雖主張上訴人於起訴之後超過1年4月始提出附圖之
    分割方案，顯係因重大過失，逾時始行提出攻擊方法，且有
    礙訴訟之終結，依民事訴訟法第196條第2項前段規定，應予
    駁回云云。然按法院裁判分割共有物，應斟酌各共有人之利
    害關係、共有物之性質、價格及利用價值、經濟效用，為適
    當之分配，以免有害社會經濟，並不受當事人意願之拘束（
    最高法院92年度台上字第2187號判決要旨參照）。是以就分
    割共有物之案件，法院本應依職權尋求最適宜之分割方案，
    是以本件上訴人雖於原審曾提出原審判決所採行之分割方案
    ，然嗣再提出本件判決附圖之分割方案，本院仍應一併審酌
    ，核無民事訴訟法第196條第2項前段規定之情形。
乙、實體方面：
壹、上訴人起訴主張：兩造共有坐落南投縣（以下不引縣名）鹿
    谷鄉○○段504地號、地目建、面積238.46平方公尺土地；
    同段505地號、地目建、面積289.72平方公尺土地；同段518
    地號、地目建、面積39.82平方公尺土地及同段519地號、地
    目建、面積120.96平方公尺土地（下合稱系爭土地），應有
    部分均如附表三所示。系爭土地並無不能分割之情事，兩造
    亦無不得分割之約定，惟兩造無法達成分割之協議。且系爭
    土地之共有人堯塗已死亡，其繼承人為被上訴人邱阿時、邱
    秀勤、邱樹枝、邱琦涵及譚代喜等5人（下合稱邱阿時等9人
    ），然被上訴人邱阿時等9人迄未辦理繼承登記，為訴訟經
    濟起見，爰一併請求辦理繼承登記。又考量共有人堯塗之應
    有部分業經其後人出賣部分予訴外人蔡萬福，復為使系爭土
    地上之建物得以保留，並符合兩造之分管位置，且令各共有
    人分得之位置均面臨中正路，對外聯絡通行無所阻礙，以及
    系爭土地得為有效之管理利用，發揮經濟價值，是以，請求
    依竹山地政事務所複丈日期100年2月11日土地複丈成果圖（
    即本判決附圖，下稱附圖）所示方案裁判分割。準此，爰依
    民法第823條、第824條規定，提起本件訴訟。
貳、被上訴人方面
一、被上訴人於原審則以：
（一）被上訴人林朝課：後面土地就以現況各3分之1來分，前面
      分得的土地補後面土地的人。
（二）被上訴人邱阿時、邱秀勤：系爭土地上我們都沒有在使用
      。
（三）被上訴人邱樹枝：系爭土地上我們都沒有在使用，如要補
      償就拍賣好了。
（四）被上訴人邱琦涵：系爭土地上我們都沒有在使用，就我們
      的持分拍賣。
（五）被上訴人譚代喜等5人未於言詞辯論期日到場，亦未提出
      書狀為任何聲明或陳述。
二、被上訴人於本院補充陳述：
（一）被上訴人林朝課：
  １、原判決所採之分割方案並無任何違法之處，該分割方案係
      上訴人於98年3月2日起訴時所主張（見上訴人之起訴狀）
      ，且該分割方案亦符合目前  就系爭土地之使用現況。
  ２、原判決採認華聲企業發展鑑定顧問有限公司之鑑價結果並
      命各共有人一原判決附表一之方案為補償，亦無不當或違
      法。
  ３、如認為該第二種分割方案並無構成民事訴訟法第196條第2
      項之規定，而應予以審酌，然該第二種分割方案仍不可採
      。上訴人於二審所主張之新分割方案，與原審採用之舊分
      割方案，僅影響到上訴人與被上訴人林朝課於分割後各自
      取得之部份土地，對於其他共有人即邱阿時等人無論採取
      何種分割方案均毫無影響，純係上訴人為其自己之利益，
      希冀減少給付補償金所提出之分割方案，如採取該分割方
      案而使上訴人滿足一己之私，對顧及全體共有人之利益此
      點顯然毫無裨益，而與共有物分割仍須考量全體共有人之
      利益為分割之意旨有所軒格。
（二）被上訴人邱阿時：南投縣竹山地政事務所100年3月28日竹
      地二字第1949號函所檢附分割方案及現況測量複丈成果圖
      暨100年4月12日竹地二字第2123函所檢附現況測量圖之透
      視圖，伊表示：若不傷及我的土地，就沒有意見。
（三）被上訴人譚永貞、譚永康即譚蔡美江之繼承人：於言詞辯
      論期日到場，惟對於分割方案均表示無意見。
（四）被上訴人譚代喜等5人未於二審言詞辯論期日到場，亦未
      提出書狀為任何聲明或陳述。
參、原審經審酌兩造所提出之攻擊防禦方法後，認依原審判決附
    圖之分割方案為分割為適宜，並諭知各共有人應相互以金錢
    補償之金額。上訴人不服原審判決，提起上訴，於本院上訴
    聲明為：(1)原判決關於兩造共有坐落南投縣鹿谷鄉○○段
    504地號、地目建、面積238.46平方公尺土地;同段505地號
    、地目建、面積289.72平方公尺土地;同段518地號、地目建
    、面積39.82平方公尺土地;及同段519地號、地目建、面積
    120.96平方公尺土地，應予合併分割，分割方法如原審判決
    附圖所示，其中編號甲部分面積229.65平方公尺分歸被上訴
    人邱阿時、邱秀琴、邱樹枝、邱琦涵、譚代喜、譚永貞、譚
    永順、譚麗、譚永康等人保持公同共有;編號乙部分面積
    306.21平方公尺分歸被上訴人林朝課取得;編號丙部分面積
    153.1平方公尺分歸上訴人取得部分廢棄。(2)上開廢棄部分
    ，兩造共有坐落南投縣鹿谷鄉○○段504地號、地目建、面
    積238.46平方公尺土地;同段505地號、地目建、面積289.72
    平方公尺土地;同段518地號、地目建、面積39.82平方公尺
    土地;及同段51 9地號、地目建、面積120.96平方公尺土地
    ，請准予合併分割如附圖所示，其中編號甲部分面積229.65
    平方公尺分歸被上訴人邱阿時、邱秀琴、邱樹枝、邱琦涵、
    譚代喜、譚永貞、譚永順、譚麗、譚永康等人保持公同共
    有;編號乙部分面積306.21平方公尺分歸被上訴人林朝課取
    得;編號丙部分面積153.1平方公尺分歸上訴人取得。(3)訴
    訟費用由兩造依持分比例負擔。被上訴人林朝課答辯聲明為
    ：(1)上訴駁回。(2)上訴費用由被上訴人負擔。其他曾到庭
    之被上訴人則均表示對分割方案無意見。（原審判決主文第
    一項邱阿時等9人就系爭土地應辦理繼承登記部分，兩造均
    未聲明不服。）
肆、本院之判斷：
一、按各共有人，除法令另有規定外，得隨時請求分割共有物。
    但因物之使用目的不能分割或契約訂有不分割之期限者，不
    在此限。共有物之分割，依共有人協議之方法行之。分割之
    方法不能協議決定，或於協議決定後因消滅時效完成經共有
    人拒絕履行者，法院得因任何共有人之請求，命為下列之分
    配：一、以原物分配於各共有人。但各共有人均受原物之分
    配顯有困難者，得將原物分配於部分共有人。二、原物分配
    顯有困難時，得變賣共有物，以價金分配於各共有人；或以
    原物之一部分分配於各共有人，他部分變賣，以價金分配於
    各共有人。以原物為分配時，如共有人中有未受分配，或不
    能按其應有部分受分配者，得以金錢補償之。以原物為分配
    時，因共有人之利益或其他必要情形，得就共有物之一部分
    仍維持共有。共有人相同之數不動產，除法令另有規定外，
    共有人得請求合併分割。民法第823條第1項、第824條第1項
    至第5項分別定有明文。次按因繼承、強制執行、公用徵收
    或法院之判決，於登記前已取得不動產物權者，非經登記，
    不得處分其物權，民法第759條定有明文，分割共有物性質
    上為處分行為，當事人於訴訟中，併請求辦理繼承登記，不
    但符合訴訟經濟原則，於法之旨趣亦無違（最高法院69年台
    上字第1012號判例意旨參照）。
二、查系爭土地為兩造所共有，應有部分如附表三所示，系爭土
    地之共有人之一堯塗已死亡，其繼承人即被上訴人邱阿時等
    9人迄今仍未辦理繼承登記；系爭土地並無因物之使用目的
    而不能分割之情事，兩造亦未訂有不分割之協議，且兩造不
    能協議決定分割之方法等事實，業據上訴人提出系爭土地之
    土地登記第二類謄本（原審卷第24至31頁）及被上訴人等人
    之戶籍謄本、繼承系統表等件（原審卷第7至21頁）為證，
    並為兩造所不爭執，自堪信為真實。又系爭土地為共有人相
    同之相鄰數不動產，且法令並無不得合併分割之規定。從而
    ，上訴人依上開規定訴請被上訴人邱阿時等9人辦理繼承登
    記，並請求將系爭土地合併分割，並以原物分配於各共有人
    ，即屬有據，應予准許。
三、再按法院裁判分割共有物，應斟酌各共有人之利害關係、共
    有物之性質、價格及利用價值、經濟效用，為適當之分配，
    以免有害社會經濟，並不受當事人意願之拘束（最高法院92
    年度台上字第2187號判決要旨參照）。原審法院分別於98年
    10月12日、99年3月18日前往系爭土地現場勘驗，並囑託竹
    山地政事務所就系爭土地上現有建物及道路位置測量，又囑
    託竹山地政事務所依上訴人方案實施鑑測，此有原審法院勘
    驗測量筆錄2份（原審卷第68至70頁、176頁、177頁）及竹
    山地政事務所土地複丈成果圖3份（原審卷第183頁、203至
    204頁、280頁）在卷可稽，因上訴本院後，上訴人復提出如
    附圖之分割方案，本院遂於100年2月11日再至現場會同地政
    事務所測量人員勘驗測量，並囑託竹山地政事務所附依新方
    案實施鑑測外，並提出現況透視圖供本院比對，有本院勘驗
    筆錄（本院卷第69頁）及竹山地政事務所土地複丈成果圖（
    本院卷第71、72頁）及現況透視圖（本院卷第87、88頁）在
    卷可稽。而系爭土地除前方面對南投縣鹿谷鄉○○路外，後
    方（即519地號後方）則面鄰10米道路，業經本院勘驗明確
    ，並為被上訴人所不爭執（本院卷第89頁），並有被上訴人
    所提出之相片一紙在卷可稽（本院卷第92頁），另有相片四
    幀附於華聲企業發展鑑定顧問有限公司99年7月1日華聲字第
    14761號函所附之不動產鑑定報告書附件7-7至7-10可佐（外
    放）。則本院審酌如依上訴人方案（如附圖所示）為分割：
    (1)各共有人分得之土地即如附圖編號甲、乙、丙部分，均
    能接臨道路即鹿谷鄉○○路○段190巷，便於各共有人進出系
    爭土地；(2)上訴人分得之Ｈ部分（包括於上訴人所分得之
    丙部分內），及被上訴人林朝課分得之Ｇ部分（包括於被上
    訴人林朝課所分得之丙部分內），均能與系爭土地後方之道
    路相連，對上訴人及被上訴人林朝課之土地利用均較有利，
    雖因此而使附圖二中之編號Ｉ、Ｊ建物同時占用上訴人及被
    上訴人林朝課所分得之土地上，而須拆除，然附圖二中之編
    號Ｉ、Ｊ建物係磚木造鐵皮或木造鐵皮，業經竹山地政事務
    所複丈明確如附圖二所示，甚而於原審至現場勘驗測量時，
    到場之上訴人、被上訴人林朝課、邱阿時、邱樹枝、邱琦涵
    均未表示附圖二中之編號Ｉ、Ｊ建物為何人所有，有勘驗測
    量筆錄可稽（原審卷第68至73頁），足證該編號Ｉ、Ｊ建物
    已無任何價值，倘予拆除對經濟利益之損失亦甚微；至其他
    被上訴人則不論是原審判決所採之分割分案或本件附圖之分
    割方案，對其等分得之土地部分均無變更，故到庭之人均表
    示對分割方案無意見；且附圖之分割方案與目前上訴人及被
    上訴人林朝課占有使用系爭土地之現狀（被上訴人邱阿時等
    9人並未占有使用系爭土地），大致相符；(3)各共有人分得
    土地之面積，與各共有人原先按系爭土地應有部分換算之面
    積大致相符等情，足認上訴人此方案應能符合全體共有人之
    最佳利益，故應屬可採。至上訴人於原審所提出之分割方案
    （即原審判決所採之方案）因未顧及上訴人所分得之土地無
    法與後方之道路相連，且兩造應付或應受補償金額均較附圖
    方案為多，故尚難認係適當之分割方案。
四、按前述方案分割，兩造各別所分得之土地未接臨道路即鹿谷
    鄉○○路○段190巷之面積，有所差異；鹿谷鄉○○段504、
    505、518、519等地號土地，各別之價值復有不同；兩造所
    分得土地之形狀，亦有所差異，是以，就兩造各別所分得土
    地之價值，應所有不同，則就兩造所分得土地之價值及應互
    相以金錢補償之金額等情，理應經由專業之鑑定機構予以鑑
    價。經本院依上訴人之聲請，囑託華聲企業發展鑑定顧問有
    限公司鑑價，該公司鑑定系爭土地依上訴人方案分割，各共
    有人所分得土地之價值暨計算各共有人分割前、後之土地價
    值差額，此有華聲企業發展鑑定顧問有限公司100年5月3日
    華聲樺字第14845號函所附之不動產鑑定報告書在卷可佐（
    外放）。準此，系爭土地經按上述方案分割後，各共有人所
    分配土地之價值，因與各該共有人原應有部分之土地價值有
    所出入，各共有人即應互相以金錢補償，故依上開不動產鑑
    定報告書之鑑價結果，各共有人各別尚應分別以如附表一所
    示之金額應付或應受補償，方屬公允。
伍、綜上所述，上訴人請求判決分割系爭土地依法有據，然上訴
    人主張原審判決所採之分割方案尚有未洽為可採，被上訴人
    抗辯為無可取。上訴意旨指摘原判決不當，求予廢棄改判，
    為有理由。爰由本院予以廢棄改判，如主文第2、3項所示。
陸、末按分割共有物之訴，本質上並無訟爭性，兩造本可互換地
    位。本件上訴人起訴雖於法有據，但被上訴人等人之應訴，
    實因訴訟性質所不得不然，本院認為訴訟費用由敗訴當事人
    負擔，顯失公平，而應由兩造就系爭土地依其等應有部分之
    比例分擔，較為公允，爰諭知如主文第4項所示。
柒、本件待證事實已臻明確，兩造其餘之攻擊、防禦方法及未經
    援用之證據，經本院斟酌後，認均不足以影響本判決之結果
    ，自無逐一詳予論駁之必要，併此敘明。
據上論結，本件上訴為有理由，依民事訴訟法第385條第1項前段
第450條、第80條之1、第85條第1項但書、第2項，判決如主文。
中    華    民    國   100    年    7     月    19    日
                民事第二庭    審判長法  官  邱森樟
                                    法  官  謝說容
                                    法  官  蔡秉宸
以上正本係照原本作成。
不得上訴。
                                    書記官  紀美鈺
中    華    民    國   100    年    7     月    20    日
                                                      Ｓ
 附表一：各共有人（應付／受補）金額分配表
┌────┬────────┬─────────┬─────┬─────┐
│        │應 付 人        │邱阿時、邱秀勤、邱│  林來添  │   合計   │
│        │                │樹枝、邱琦涵、譚代│          │          │
│        │                │喜、譚永貞、譚永順│          │          │
│        │                │、譚麗、譚永康連│          │          │
│        │                │帶負擔            │          │          │
├────┼────────┼─────────┼─────┼─────┤
│        │應付金額        │     320,882元    │ 130,653元│ 451,535元│
├────┼────────┼─────────┼─────┼─────┤
│ 受補人 │受補金額        │                  │          │          │
├────┼────────┼─────────┼─────┼─────┤
│ 林朝課 │    451,535元   │     320,882元    │ 130,653元│ 451,535元│
├────┼────────┼─────────┼─────┼─────┤
│  合計  │    451,535元   │     320,882元    │ 130,653元│          │
└────┴────────┴─────────┴─────┴─────┘
 附註：共有人堯塗業已死亡，關於應付之補償金額應由邱阿時
       等9人連帶負擔。
 附表二：兩造應負擔之訴訟費用一覽表
┌──┬────┬───────┬──────┬─────┐
│編號│各共有人│合併後應有部分│應負擔之訴訟│ 備    註 │
│    │        │              │  費用比例  │          │
├──┼────┼───────┼──────┼─────┤
│ １ │堯塗    │     1/3      │    1/3     │堯塗業已死│
│    │        │邱阿時、邱秀勤│            │亡，關於分│
│    │        │、邱樹枝、邱琦│            │割之費用既│
│    │        │涵、譚代喜、譚│            │應由遺產支│
│    │        │永貞、譚永順、│            │付，自應由│
│    │        │譚麗、譚永康│            │邱阿時等9 │
│    │        │等9人保持公同 │            │人連帶負擔│
│    │        │共有          │            │          │
├──┼────┼───────┼──────┼─────┤
│ ２ │林朝課  │     4/9      │    4/9     │          │
├──┼────┼───────┼──────┼─────┤
│ ３ │林來添  │     2/9      │    2/9     │          │
└──┴────┴───────┴──────┴─────┘
附表三：坐落南投縣鹿谷鄉○○段504、505、518、519等地號土
        地應有部分一覽表
┌──┬────────┬────┐
│編號│    各共有人    │應有部分│
├──┼────────┼────┤
│    │邱阿時、邱秀勤、│  1/3   │
│    │邱樹枝、邱琦涵、│        │
│ １ │譚代喜、譚永貞、│        │
│    │譚永順、譚麗、│        │
│    │譚永康保持公同共│        │
│    │有              │        │
├──┼────────┼────┤
│ ２ │林朝課          │  4/9   │
├──┼────────┼────┤
│ ３ │林來添          │  2/9   │
└──┴────────┴────┘